臺灣板橋地方法院民事判決　　　　　　　94年度訴字第1207號
原　　　告　甲○○
訴訟代理人　顏火炎律師
被　　　告　亞群營造有限公司
法定代理人　丙○○
訴訟代理人　廖正多律師
上列當事人間請求確認營建契約不存在等事件，經本院於民國96
年9月11日言詞辯論終結，判決如下：
    主  文
原告之訴駁回。
訴訟費用由原告負擔。
    事實及理由
一、原告主張：緣坐落台北縣新莊市○○段第750 地號土地（下
    稱系爭土地），為原告與訴外人乙○○所共有，原告應有部
    分3 分之2 ，訴外人乙○○應有部分3 分之1 。原告與訴外
    人乙○○原本同意由訴外人地王興業股份有限公司（下稱地
    王公司）（嗣94年3 月間更名為林宏興股份有限公司，下稱
    林宏興公司）為起造人，取得台北縣政府94年度莊建字第00
    4 號建造執照，但原告與訴外人林宏興公司間尚未談妥合建
    契約事宜，亦未簽訂任何合建契約。原告為林宏興公司之董
    事長，乙○○則為林宏興公司之副董事長，乙○○趁原告人
    在美國之際，在未經林宏興公司董事長即原告同意之下，擅
    自找來被告於系爭土地施工，既未有任何書面契約，亦未就
    營建工程款及營建期限作任何約定，待原告於94年4 月底回
    國後，被告與訴外人乙○○在僅開挖地下室之狀況下，竟向
    訴外人林宏興公司請款新台幣（下同）600 萬元天價，原告
    始知事態嚴重，乃於94年5 月3 日發律師函請被告停止施工
    ，惟被告仍置之不理，依然在系爭土地上施工，並寄發存證
    信函向原告請求給付工程款。林宏興公司既未與地主原告尚
    未成立合建契約，則林宏興公司當然尚無在系爭土地上興建
    之權，且經林宏興公司制止被告在系爭土地上繼續施工，被
    告猶一再堅稱與訴外人林宏興公司間有營建契約存在，嚴重
    侵害原告系爭土地所有權，爰依民法第767 條規定，請求被
    告停止於系爭土地上繼續施工，聲明如第1 項所示。又原告
    於94年7 月27日委由律師限期被告於15日內將系爭土地回復
    原狀，惟被告未予回復原狀，爰依民法第184 條規定，請求
    被告負損害賠償責任，且依民法第214 條規定，請求以金錢
    賠償之，預估本件工地回復原狀費用至少200 萬元，爰聲明
    如第2 項所示等語。聲明請求：(一)被告不得在系爭土地上繼
    續施工。(二)被告應給付原告200 萬元及自起訴狀繕本送達被
    告翌日（即94年8 月12日）起至清償日止，按年息5%計算之
    利息。
二、被告則以：
  (一)地王公司於94年3 月23日申請變更公司名稱，經經濟部於翌
    日函准予以更名登記為林宏興公司，地王公司僅係更名為林
    宏興公司，不失同一性，地王公司與被告間所簽立之工程合
    約書（下稱系爭工程合約）之權利義務應由林宏興公司承受
    。被告就系爭土地之工程進行係依據與林宏興公司之前身地
    王公司間於93年12月8 日所簽立之系爭工程合約書而施工，
    被告於簽約後依約施工，計已發生工程費總計14,910,483
    元。林宏興公司依法承受地王公司權利義務，自應依系爭工
    程合約之約定履行，然林宏興公司為逃避工程款付款之責，
    謊稱無營造契約存在，原告甚而要求回復原狀，實屬無稽。
  (二)系爭工程合約書係於93年12月3 日由被告公司總經理丙○○
    先至台北市○○街33號4 樓由地王公司副董事長兼總經理乙○○之特助林佑臻之手上取得未蓋印之工程合約書，帶回被
    告公司。至93年12月8 日，丙○○將蓋好被告公司大小印章
    之工程合約書帶至上址林宏興公司之前身即地王公司，與該
    公司副董事兼總經理長乙○○及其特助林佑臻見面，由地王
    公司副董事長兼總經理乙○○及特助林佑臻手上拿取蓋好大
    小印章之系爭工程合約書。系爭工程合約書既係由林宏興公
    司之前身即地王公司之副董事長兼總經理乙○○及特助林佑
    臻交予被告公司總經理丙○○，契約之形式與實質真正均具
    合法性。系爭工程合約書所使用之地王公司印章，與地王公
    司於經濟部中部辦公室之設立登記事項卡上之公司印章相同
    ，契約之形式與實質真正均具合法性。且建築工程進行前及
    進行中，許多相關文件，均蓋用地王公司之大、小印章，此
    有台北縣政府建造執照94莊建字第004 號、監造計畫書、建
    築工程開工申報書、建築工程勘驗申報書、監造人現地勘驗
    查核報告表、建築工程營建廢棄物處理計畫書、建築工程剩
    餘土石方處理計畫書、第一次變更設計申請書、原告所出具
    之土地使用權同意書及建造執照申請書，均可證明系爭工程
    合約書之形式及實質之真正。
  (三)原告自認土地使用權同意書確為原告所親自同意而出具，原
    告既同意使用土地，則原告主張侵權行為或除去妨害請求權
    ，均屬無據。
  (四)系爭工程合約書係於93年12月8 日簽訂。原告對系爭工程合
    約內容完全知悉且同意，且授權由乙○○為簽約之行為。此
    由系爭工程合約簽訂前與簽訂後，原告均用印於許多與本案
    建照申請等相關文書即可明瞭。於簽訂系爭工程合約書前之
    93年9 月3 日，原告與被告均在「台北縣建築工程剩餘土石
    方處理計劃書」該文件上一併出現，即可證明原告於當時已
    完全熟悉且一同進行相關事務。又如系爭工程合約書簽約後
    之94年2 月15日開工文書，其上亦均有原告與被告之印文，
    亦可證明當時均係基於同意進行建築事務之基礎而進行相關
    事務。另監造計劃書、建築工程勘驗申報書、監造人現地勘
    驗查核報告表、建築工程營建廢棄物處理計畫書、第一次變
    更設計申請書等之情形亦同。
  (五)退步言之，原告由自己之行為表示以代理權授與乙○○，或
    知乙○○表示為其代理人而不為反對之表示，一而再、再而
    三地用印於文件上以進行工程，依民法第169 條：「由自己
    之行為表示以代理權授與他人，或知他人表示為其代理人而
    不為反對之表示者，對於訴外人應負授權人之責任」規定，
    原告對於被告自應負授權人之責任。因此，被告所為之營建
    行為，均係依系爭工程合約書進行，並無任何侵害所有權或
    侵權行為之事實，原告請求為無理由等語，資為抗辯。答辯
    聲明：駁回原告之訴。
三、兩造不爭執事項：
  (一)林宏興公司之前身即地王公司，於94年3 月24日經經濟部核
    准變更名稱為林宏興公司。
  (二)原告與乙○○為系爭土地之共有人。
  (三)被證十一「土地使用權同意書」及被證十二「建造執照申請
    書」之形式及實質均為真正。
  (四)被告以林宏興公司為被告向台灣台北地方法院訴請給付工程
    款，經該院於96年6 月21日以該院94年度建字第325 號判決
    判命被告應給付原告11,400,960元，及自94年9 月15日起按
    年息5%計算之利息，林宏興公司於該案則未上訴（見本院第
    二宗卷第57頁至63頁之台灣台北地方法院94年度建字第325
    號民事判決、96年9 月11日言詞辯論筆錄）。
四、兩造爭執事項要點：
  (一)系爭工程合約書形式上是否為真正？
  (二)地王公司（更名為林宏興公司）是否應負授權人之責？
  (三)原告主張民法第767 條中段規定妨害除去請求權，請求禁止
    被告於系爭土地上施工，及主張被告為侵權行為請求金錢賠
    償200 萬元，有無理由？
五、原告主張系爭工程合約書之簽約日93年12月3 日其未在國內
    ，自無可能代表地王公司與被告簽約，而否認系爭工程合約
    書之形式真正，被告否認原告上開主張，並以上開情詞為辯
    。經查：
  (一)本院依被告之聲請，向經濟部中部辦公室、台北縣政府分別
    調取地王公司之公司登記案卷原卷、台北縣政府94莊字第00
    4 號建造執照「圖說案卷」原卷、「施工管制卡案卷」原卷
    ，連同系爭工程合約書原本等件，送請憲兵司令部刑事鑑識
    中心鑑定結果為：一送鑑地王興業開發股份有限公司新莊後
    港段集合住宅新建工程合約內工程合約首頁「業主」欄，末
    頁之「立合約人甲方」欄上「地王興業開發股份有限公司」
    印文與經濟部中部辦公室第744273號地王興業開發股份有限
    公司案卷內「地王興業開發股份有限公司設立登記申請書」
    、台北縣政府94莊字第004 號建造執照「施工管制卡案卷」
    （第26、27頁）「地王興業開發股份有限公司」印文之文字
    、邊框吻合」，此有憲兵司令部刑事鑑識中心95年12月7 日
    （95）安鑑字第02089 號鑑驗通知書1 份在卷可稽（見本院
    第一宗卷第221 至245 頁），依上開鑑定結果，足認系爭工
    程合約書上地王公司印章（即俗稱大章）為真正。
  (二)再查，依上開鑑定結果二：送鑑「施工管制卡案卷」第249
    、237 、232 、100 、92、77、48頁上「地王興業開發股份
    有限公司」印文之文字與「施工管制卡案卷」台北縣政府94
    年度莊字第004 號建造執照「施工管制卡案卷」（第26、27
    頁）上「地王興業開發股份有限公司」印文之文字、邊框吻
    合。另送鑑「施工管制卡案卷」第249 頁（即94年2 月17日
    台北縣建築工程剩餘土石方處理計劃書）、第237 頁（即建
    築工程勘驗申報之委託書）、第232 頁（即94年2 月21日台
    北縣政府建築執照起造人施工品質管理查核表）、第100 頁
    （即94年2 月之建築工程開工申報之委託書）、第92頁（即
    94年1 月20日台北縣建築執造工程營建廢棄物處理計畫書）
    、第77頁（即94年1 月20日施工計劃書內之起造人資料）、
    第48頁即94年1 月20日監造計畫書封面之起訴人資料）上之
    原告「甲○○」印文（俗稱小章）與「圖說案卷」內「土地
    使用同意書」、「建造執照申請書（無台灣省建築公會章）
    、「建照執照申請書（具93.11.30日台灣省建築公會章）及
    「施工管制卡案卷」第26、27頁上「甲○○」印文之文字、
    邊框吻合」等情，此有上開鑑驗通知書足徵，亦足認於系爭
    工程合約書簽訂後因施工所檢送之「監造計劃書（94年1 月
    20 日） 」、「相關人員資料」、「（建築工程開工申報書
    ）委託書」、「台北縣政府建築執照起造人施工品質管理查
    核表（94年2 月21日）」、「台北縣建築執照工程營建廢棄
    物處理計劃書（94年1 月20日）」、「台北縣建築工程剩餘
    土石方處理計劃書」等文件內當時地王公司法定代理人即原
    告「甲○○」之印文（俗稱小章）為真正。
  (三)原告於台灣台北地方法院94年度建字第325 號給付工程款事
    件中自認將地王公司之公司大章交付予當時為地王公司董事
    之乙○○，由乙○○負責保管，有該院上開判決在卷足憑，
    而系爭工程合約書上地王公司之大章形式為真正，業如前述
    ，復為原告所不爭執（原告僅爭執非由其以法定代理人之身
    分而蓋用公司大章），且嗣後於系爭工程94年度建字第004
    號建照執照施工監造檢送之文件，地王公司法定代理人甲○○之印章（即俗稱公司小章）亦均為真正，且上開原告「甲○○」之公司小章蓋印之情形非一次為之等情觀之，依客觀
    情形判斷，已足使第三人即被告信地王公司對乙○○授以代
    理權，而有表見代理之事實存在，依民法第169 條前段規定
    ，地王公司應負授權人之責任，訴外人乙○○之無權代理，
    仍對於地王公司直接發生效力，地王公司與被告間應成立系
    爭工程契約關係。至於原告雖辯稱94年12月8 日系爭工程合
    約書簽約當日其人在國外乙節，惟縱令所稱地王公司大小章
    均係由乙○○私自簽蓋屬實，然本件客觀上已足使第三人人
    即被告信其曾以代理權授與乙○○，地王公司仍應負授權人
    之責任（最高法院44台上字第1428號判例參照），是均難援
    引為有利於原告之認定。又台灣台北地方法院上開確定判決
    已認定地王公司（更名為林宏興公司）於94年5 月3 日所發
    存證信函，並未提出其終止或解除契約之事由，難認已合法
    解除或終止系爭工程合約。
六、原告既自認建造執照卷宗內其所出具之土地使用權同意書為
    真正，且其當時復為系爭工程所興建建物之起造人地王公司
    之法定代理人，當係同意地王公司於系爭土地上興建建物，
    而地王公司（嗣更名為林宏興公司）與被告間之系爭工程合
    約關係，台灣台北地方法院上開確定判決業經認定地王公司
    應對被告負表見代理之授權人之責，是被告依系爭工程合約
    書於系爭土地上施工，自無何侵害原告之所有權可言，亦無
    不法侵害原告權利，自亦無不構成侵權行為。故原告之請求
    ，均非有據。
七、綜上，原告基於民法第767 條妨害除去請求權、侵權行為法
    律關係，請求被告不得在系爭土地上繼續施工及請求被告應
    給付原告200 萬元及自起訴狀繕本送達被告翌日起之法定遲
    延利息，均無理由，應予駁回。
八、本件事證已臻明確，兩造其餘主張陳述、攻擊防禦方法及所
    提之證據，經審酌後認於本判決結果不生影響，爰不一一論
    述，附此敘明。
九、結論：原告之訴為無理由，依民事訴訟法第78條，判決如主
    文。
中　　華　　民　　國　　96　　年　　9 　　月　　27　　日
                  民事第一庭    法　官　陳翠琪
以上正本係照原本作成
如對本判決上訴，須於判決送達後20日內向本院提出上訴狀
中　　華　　民　　國　　96　　年　　9 　　月　　28　　日
                                書記官　李瑞芝
